最高法院刑事判決　　　　　　九十四年度台上字第一八二七號
　　上　訴　人　乙○○
　　選任辯護人　張慶宗律師
　　上　訴　人　甲○○
　　　　　　　　　　　　80號.
上列上訴人等因貪污等罪案件，不服台灣高等法院台中分院中華
民國九十三年十月二十八日第二審判決（九十二年度上訴字第二
一五七號，起訴案號：台灣彰化地方法院檢察署八十九年度偵字
第三一一七號、九十年度偵字第二九一０、六一四四號），提起
上訴，本院判決如下：
    主  文
原判決關於乙○○圖利及甲○○部分均撤銷，發回台灣高等法院
台中分院。
    理  由
本件原判決認定上訴人乙○○係台灣電力股份有限公司彰化區營
業處（下稱台電彰化營業處）檢修股員工，負責校驗電表、變壓
器裝修、電表箱維護工程及防護等工作，為依據法令從事於公務
之人員，與柯榮聰、許淑娟夫妻本係居住於彰化縣花壇鄉之鄰居
，該夫妻於民國八十五年間搬往同縣彰化市○○路一二九巷十三
號居住，因其住處之電燈常燒壞，知乙○○係台電彰化營業處員
工，乃於八十六年年中某日將上情告知乙○○。乙○○竟基於就
非其主管或監督之電表改裝業務圖利他人、竊電、妨害職務上掌
管之文書物品之概括犯意，意圖為柯榮聰夫婦改裝電表竊電，以
減省電費之不法利益，向不知情之柯榮聰夫婦稱伊可代為改善用
電功能。旋擅自將上址由許淑娟向台電公司租用之電號00－0
000－00－0號、表號00000000電表上，用以證明
為台電彰化營業處所加封、而具文書性質之電表外箱封印鎖與電
表白鐵扣環封印鎖Ｅ0000000號撬開，電表玻璃罩封印鉛
塊銅線拆斷、鋁插拆斷，並擅自改動電表，在電表電壓線圈出線
頭串接電子零件，致使用用電器具時，電表圓盤轉慢，計量失效
不準，以此方式竊電使用，而使柯榮聰夫妻竊得台電彰化營業處
以現場用電設備容量５ＫＷ乘以每日八小時再乘以每月三十天再
乘以每年十二月，推算度數為一四四００度，再以一四四００度
減去一年來已繳費度數二五八五度等於一一八一五度之電力，再
以住宅用電每度平均單價新台幣（下同）二點四八元乘以追償電
費平均單價一點六倍乘一一八一五度等於四萬六千八百八十二元
之利益（罰款再加計營業稅乘以一點０五等於四萬九千二百二十
六元）。嗣於九十年五月十六日為台電彰化營業處稽查員查獲。
乙○○賡續前開犯意，於八十六年底某日，利用其係台電彰化營
業處員工之身分，對位於彰化縣彰化市○○街四一巷七九之三號
宏光電著塗裝有限公司（下稱宏光公司）負責人林杏回表示：可
幫其施作並非其主管或監督事務之省電工程。經不知情之林杏回
同意後，乃與有竊電、妨害職務上掌管之文書物品犯意聯絡之上
訴人甲○○共同以施作省電工程名義，擅自將宏光公司位於上址
以呂川成名義向台電公司租用電號0000000000號、表
號00000000號、00000000號電表上，用以證明
為台電公司所加封、而具文書性質之電表外箱封印Ｅ00000
00號、中層板封印鎖Ｅ0000000號、Ｅ0000000
號及瓦時計端子蓋封印鎖Ｅ0000000號撬開，瓦時計玻璃
罩印鉛塊銅線拆斷，擅自改動電表內部構件、磨損齒輪等再予封
回，致使用用電器具時電表計量失效不準，以此方式竊電，而使
宏光公司因此竊得電費一百零八萬二千九百十九元之不法利益，
而甲○○與乙○○則藉此向宏光公司收取二十三萬一千元之施作
電表改裝工程費用，乙○○圖利此金額之利益。嗣於八十九年九
月五日為台電彰化營業處稽查員查獲。因而維持第一審關於乙○
○圖利部分之科刑判決，仍依牽連犯關係，改判從一重論處乙○
○依據法令從事公務之人員，連續對於非主管或監督之事務，明
知違背法令，利用身分圖利自己或其他私人不法利益，因而獲得
利益罪刑之判決；並維持第一審依牽連犯竊電及損壞公務文書罪
關係，從一重論處甲○○共同損壞公務員職務上委託第三人掌管
之文書罪刑之判決，駁回其在第二審之上訴，固非無見。
惟查：(一)、無公務員身分之人與具有公務員身分之人共犯貪污罪
時，依貪污治罪條例第三條規定，應依該條例處斷，亦即仍有刑
法第三十一條規定之適用，且應於判決理由中予以說明，方為適
法。本件原判決既認上訴人等共同竊電，而使宏光公司獲得不法
利益，竟僅就具有公務員身分之乙○○論以貪污圖利罪，而不具
該身分之甲○○是否有該條例第三條共犯規定之適用？則恝置未
論，似有判決理由矛盾之違法。(二)、貪污治罪條例第六條第一項
第五款所定：「對於非主管或監督之事務，明知違背法令，利用
職權機會或身分圖利自己或其他私人不法利益，因而獲得利益者
。」其中所稱利用身分圖利，必須該依據法令從事公務之人員，
利用其身分地位，對於該項非屬其主管或監督之事務具有某種影
響力，而圖取不法利益，並因此獲利，始克當之。考其立法目的
，係在於確保公務員之廉潔操守，防杜公務員恃其身分地位，圖
謀不法利益，是就其行為外觀而言，仍須與其公務員之身分具有
客觀之連結關係，亦即與公務立場有關。自反面以言，倘行為人
係基於私人地位，憑藉其個人之學識經驗或專業能力，從事私經
濟行為，縱其私經濟行為有違背法令情形，且與其平日負責執行
之公務具有同質性或包容性，因與公務員之職務廉潔義務無直接
關係，尚無逕以上開圖利罪責相繩之餘地，僅能就其違法行為，
依一般人之身分予以評價。本件乙○○固係台電彰化營業處檢修
股員工，具有公務員身分，但其為柯榮聰夫婦及宏光公司處理電
表事務，究係憑藉其個人學識經驗、專業能力，居於私人立場，
業餘承包工作，從事私經濟行為？抑或憑恃其台電員工身分，利
用其影響力，而就其公務上有關之事務，出於執行公務之外觀而
為作為？攸關上訴人是否成立圖利罪，對其利益有重大關係，自
有調查之必要性。原審未予詳查究明，致事實尚欠明瞭，本院無
從為法律適用當否之判斷。(三)、應調查之證據雖已調查，而其內
容尚未明瞭者，即與未經調查無異，如遽行判決，仍屬應於審判
期日調查之證據而未予調查之違法。又科刑判決所認定之事實，
與所採之證據不相適合，即屬證據上理由矛盾，其判決當然違背
法令。原判決依據「用電人許淑娟」之用電實地調查書及台電彰
化營業處九十三年一月六日Ｄ彰化字第０九二一二００二八四一
號函（見第六一四四號偵查卷第五頁，原審卷第一宗第九十四、
九十五頁），認定乙○○為該用電人竊得一四四００度電力（見
原判決第三頁第三行），但就該用電實地調查書記載內容以觀，
現場用電設備容量似僅共計四二五０Ｗ（雖乙○○主張共為四．
七ＫＷ），而上開函則謂係以五ＫＷ予以估計，則其實情究以何
者為是？原審未予根究明白，遽行認定、判決，已有應於審判期
日調查之證據而未予調查之違法，且有證據上理由矛盾之違誤。
再就上開函意旨觀之，可見補繳電費係包含營業稅，原審僅就柯
榮聰、許淑娟夫妻之用電情形予以函查，未就宏光公司部分予以
詳查，採證標準已有不一，且於事實欄認定宏光公司部分竊得之
電力，計價為一百零八萬二千九百十九元（見原判決第四頁第二
、三行），理由欄則引據證人林杏回供稱：「大概一百多萬，已
經繳完了。」（見原判決第二十頁倒數第六、七行）及「並有用
電實地調查書……（附於調查站卷）……等附卷可按」（見原判
決第二十一頁倒數第五至七行），然則遍查該卷，並無宏光公司
之用電實地調查書，而僅有案外人黃文容之用電實地調查書（見
調查站卷第三頁），卻另有該公司以呂川成登記用電而補繳電費
之遠期支票保管單在卷可參（見同上卷第四十二頁），但其總金
額為一百零八萬二千九百十七元，尚與原判決所認定之金額相差
二元，顯見原判決就此部分，同有應於審判期日調查之證據，而
未予調查之違法，及證據上理由矛盾之違誤。以上，或係上訴意
旨所指摘，或為本院得依職權調查之事項，應認原判決關於乙○
○圖利部分及甲○○部分均有撤銷發回更審之原因。又原判決不
另為無罪諭知部分（即原判決理由欄第四、五項），基於審判不
可分原則，併予發回。
據上論結，應依刑事訴訟法第三百九十七條、第四百零一條，判
決如主文。
中　　華　　民　　國　九十四　年　　四　　月　十四　　日
                      最高法院刑事第九庭
                          審判長法官  張　淳　淙
                                法官  張　春　福
                                法官  呂　丹　玉
                                法官  洪　昌　宏
                                法官  韓　金　秀
      本件正本證明與原本無異
                                      書  記  官
中　　華　　民　　國　九十四　年　　四　　月　二十一　日
                                                    Ｒ
